【裁判字號】    94,訴,1006
【裁判日期】    950301
【裁判案由】    全民健康保險
【裁判全文】
臺北高等行政法院判決
                                     94年度訴字第01006號
                              .
原      告  甲○○○○○○○○.
                            送.
                            鳳.
被      告  中央健康保險局
代  表  人  乙○○總經理）住.
訴訟代理人  劉師婷律師
複  代理人  游欣怡律師
上列當事人間因全民健康保險事件，原告不服行政院衛生署中華
民國93年12月30日衛署訴字第0930044458號訴願決定，提起行政
訴訟。本院判決如下：
    主  文
原告之訴駁回。
訴訟費用由原告負擔。
    事  實
一、事實概要：
    原告擔任負責醫師之代號0000000000之大欣牙醫診所與被告
    訂有全民健康保險特約醫事服務機構合約（下稱兩造合約）
    ，有效期間自民國（下同）92年2月12日起至94年2月13日止
    。被告所屬高屏分局於92年6月18日至同年7月1日派員訪查
    保險對象及原告，發現原告有容留未具醫師資格人員葉怡伶
    為林姓等保險對象執行醫療業務等之違規情事，被告乃以該
    診所違反全民健康保險法第72條、全民健康保險醫事服務機
    構特約及管理辦法第35條第1項第4款、第2項、第36條及兩
    造合約第22條規定，以92年11月13日健保醫字第0920035663
    號函（下稱原核定）處以該醫療費用2 倍罰鍰〔嗣被告以92
    年12月29日健保高字第0920034998號罰鍰處分書（下稱系爭
    核算罰鍰處分書）核算罰鍰金額為新臺幣（下同）157,720
    元，虛報醫療費用情形及明細詳如附表所示〕，及自93年1
    月1 日起終止特約（因原告申請暫緩執行，經被告以93年1
    月9 日健保醫字第0930000097號函同意俟訴願結果辦理，嗣
    被告另以94年1 月10日健保醫字第0940000097號函訂自94年
    3月1日起終止特約），並自終止特約之日起1 年內，不得申
    請特約，原告之負責醫師於停止特約期間，對保險對象提供
    之醫療保健服務，不予支付。原告不服，向被告申請複核，
    經被告重行審核，以93年2月2日健保醫字第0930059311號函
    （下稱原處分）仍維持原核定；原告不服原處分及系爭核算
    罰鍰函向全民健康保險爭議審議委員會申請審議，經該會以
    93年8月16日（93）權字第13311號審定書駁回；原告仍不服
    ，提起訴願遭決定駁回後，遂提起行政訴訟。
二、兩造聲明：
  (一)原告聲明：
    1.訴願決定、爭議審定、原處分關於罰鍰部分及系爭核算罰
      鍰處分書均撤銷。
    2.應命被告賠償原告損失80萬元。
    3.訴訟費用由被告負擔。
  (二)被告聲明：如主文所示。
三、兩造之爭點：
  (一)原告主張：
    1.葉怡伶具實習醫師資格：
      (1)醫師法第4條之1僅規定應先經教育部學歷甄試通過，始
        得參加考試，並無有關實習醫師之規定；迄至行政院衛
        生署90年3 月26日衛署醫字第0900018468號、93年9月9
        日（原告誤載為93年9月19日）衛署醫字第0930216396
        號公告修正之實習醫師制度實施要點第2 點始有明確規
        範；而醫師法第4條、第4條之1 係屬牙醫師應考資格之
        規定，與實習醫師資格無涉。又依司法院釋字第413 號
        解釋意旨，命令不得添加法律所無之限制，而依法理，
        法律文義欠明，自應採有利人民之解釋。查原告於92年
        3 月僱用葉怡伶為實習醫師，其曾於竹山秀傳醫院牙科
        實習半年，並畢業於菲律賓瓦拉蒂大學醫學院牙醫學系
        ，該大學於92年間仍符合行政院衛生署有關實習醫師之
        相關規定，故葉怡伶於93年9月9日前之實習醫師資格係
        屬合法，如適用上開行政院衛生署93年公布之實習醫師
        規範，顯係溯及既往，違反信賴保護原則。
      (2)醫師法第28條第1 款規定於91年1 月16日修正時，將原
        條文之「醫院」改為「醫療機構」，並將「國內醫學院
        在校學生或畢業生」之「國內」2 字刪除，顯見國外牙
        醫學院牙醫系畢業生亦可在國內擔任牙科實習醫師。
      (3)教育部88年3 月24日公布之國外學歷查證認定作業要點
        ，因90年1月1日施行之行政程序法第174條之1規定而失
        效，而該部迄至92年11月19日始修正上開要點，該要點
        非屬法律，亦無授權依據，有違中央法規標準法第5條
        第1項及第2項規定。況現行醫師法第4條係於91年1月16
        日修正公佈，被告稱醫師法第4 條為上開要點之授權依
        據云云，不合法理。
    2.葉怡伶均在原告指導下為病患診療：
      (1)行政院衛生署84年3 月20日衛署醫字第84012021號函，
        係就醫師助手、齒模工人及護士所為釋示，而非針對實
        習醫師，被告係屬誤用。而依同署87年9 月17日衛署醫
        字第87051462號、88年8 月24日衛署醫字第88048782號
        及90年11月27日衛署醫字第0900069262號函，牙醫診所
        屬醫療法第6 條所稱教學醫院，為教育訓練場所（機構
        ），而教育之內部程序（如指導方式、時間、種類等）
        不適用行政程序法（該法第3 條第3項第6款參照），被
        告將原告為達成教育目的之內部程序，以行政程序法不
        當的加以干涉，於法不合；又被告未援用有關實習醫師
        之行政院衛生署88年5 月31日衛署醫字第88023036號函
        釋，原處分之依據顯有錯誤。另最高行政法院93年度判
        字第1245號判決及89年度判字第1715號判決所依據之行
        政院衛生署及教育部有關實習醫師之命令，因未依行政
        程序法第174條之1規定修訂公布而失效，故上開二判決
        於本件無從適用。
      (2)原告指導葉怡伶之方式包括：門診前指導、門診中指導
        及門診後指導，由原告與葉怡伶聽患者陳述病情、檢查
        ，然後由原告與葉怡伶共同診斷，或由原告以各種方式
        指導葉怡伶治療，因葉怡伶係實習醫師，為免影響病患
        信任度，故原告指導時不能太公開，只能低調進行，有
        葉怡伶、林金福、顏家敏及診所助理鍾秀美於臺灣高雄
        地方法院檢察署之證述可參。且牙疼患者進入診所內，
        多無心細查診所內有何人員，而牙醫診療時，患者眼睛
        及臉部朝向前方牆壁，故其無法見到在後之原告是否為
        診斷指導。又因原告著便服，故患者誤以為原告為病人
        或無關之人。
      (3)牙結石清除、牙齒填充、拔牙、根管治療等專業醫療項
        目，係實習醫師必須學習之項目，向來均在醫師指導下
        進行，可向國立臺灣大學和中華民國醫事法律學會查詢
        ，且醫師法、同法施行細則、醫療法及同法施行細則亦
        無學習範圍限制。如認指導醫師與實習醫師須寸步不離
        ，於指導醫師如廁離去診間時，實習醫師所為即屬違法
        ，不僅有悖事理，亦與目前各大醫療機構指導實習醫師
        之常規不符。
      (4)被告之調查人員訪查時僅有1次持公文及出示證件，另2
        次訪查均無，有違兩造合約第20條第1項規定。原告於
        89年因訟累中風，並患有糖尿及高血壓，求生存已不容
        易，如有違法亦非出於故意。至原告究有無指導能力，
        應請牙醫學者及專家加以確定。
    3.被告所屬高屏分局92年10月1日訪查報告與事實不符：
      (1)被告調查人員3次來訪（92年6月18日、7月1日、7月4日
        ，非如被告所主張訪查2次），診所內無病人，有診所
        助理鍾秀美可證，被告之調查人員僅以照片供患者指認
        、詢問，而稱訪查發現診所僅葉怡伶單獨於現場為保險
        對象看診云云，係屬不實，亦有違行政程序法第8 條及
        第9條規定。而3次訪查時，原告均在診所，並無被告調
        查人員所稱原告均需電話聯繫始珊珊來遲之情。又本診
        所內僅5坪左右之空間，其內有2台診療椅、2張長形候
        診椅、2張書桌及1間小洗手間，故診間即候診室。
      (2)經原告向受訪保險對象詢問，林妙紅、黃龍斌、王太宏
        、顏家敏、林全福、周禮梅均表示因不認識原告，但都
        看到有1 人在診療室後監視，一直在動和拔東西等語，
        所指該人即原告。被告之調查人員前來診所訪查3 次，
        每次都不超過15分鐘左右，訪查報告稱「經數十分鐘未
        見負責醫師（指原告）下樓來到診間」云云，與事實不
        符。訪查報告未註明時間，亦有瑕疵。其所附病歷可能
        係每月抽查之病歷表。且被告之調查人員共借取10位病
        人之病歷，其借調單僅記載8 位，實有不符。原告因行
        動不便，從站立坐下至簽名均需些許時間，倘被告之調
        查人員於見葉怡伶診治患者，即要求其列印患者之病歷
        ，該病歷上自尚未有原告之簽名。
    4.被告違法處罰原告及終止合約，原告有如下之損失：被告
      應賠償原告本件罰鍰157,720元及終止特約之損失；94年7
      月至同年9月（應係94年7月10日至同年10月9日）未准開
      業之損失有3 個月，被告應賠償原告醫療費用之損失，一
      個月以20萬元計算，因其健保1年看診之收入有312萬元，
      乘以22%之利潤，再乘以1/4所得，又包括高雄縣政府罰款
      10萬元，至少有80萬元損失。
  (二)被告主張：
    1.葉怡伶不具我國牙醫師資格：
      按合格醫師必須具備之條件包括：(1)中華民國人民經考試
      院醫師考試及格，領有醫師考試及格證書者；(2)領有中央
      衛生主管機關核發之醫師證書者。查葉怡伶並未取得我國
      牙醫師證書，不具我國牙醫師資格為兩造所不爭執（蓋原
      告之起訴狀及訴訟狀均稱葉怡伶為「實習醫師」），並為
      行政院衛生署訴願決定書所認定。
    2.葉怡伶不具實習醫師資格：
      (1)按實習醫師制度實施要點第2條規定：「本要點所稱之
        實習醫師，係指曾在公立或已立案之私立專科以上學校
        修習醫學、中醫學、牙醫學之科系已畢業學生而依志願
        繼續從事實習者。」又依行政院衛生署92年9月4日衛署
        醫字第0920216033號函釋略以：「依醫師法第28條但書
        第1 款規定，醫學院、校學生或畢業生，固得在中央衛
        生主管機關認可之醫療機構，於醫師指導下實習。惟所
        稱醫學院、校，於醫學系，依同法第2條第1項第1款規
        定，自應係指公立或立案之私立大學、獨立學院或符合
        教育採認規定之國外大學、獨立學院醫學系、科為限，
        故國外醫學院醫學系畢業生，如非屬教育部採認規定之
        大學、獨立學院，自不得適用上開醫師法規定實習。」
        等語，原告雖主張葉怡伶畢業於菲律賓瓦拉蒂（FATIMA
        ）大學醫學院牙醫學系云云，惟該校非為教育部91年8
        月印行之「菲律賓大專校院參考名冊」所列學校，與醫
        師法第2條及第4條所定「符合教育部採認規定之國外大
        學、獨立學院」不符；另葉怡伶尚未通過教育部辦理之
        國外大學醫學、牙醫學系畢業生學歷甄試，依教育部國
        外學歷查證（驗）及認定作業要點第10點規定，不得認
        定其學歷等同於我國大學醫學院醫（牙）學系畢業生之
        學歷，而具實習醫師之資格。
      (2)按醫師法第4 條規定：「公立或立案之私立大學、獨立
        學院或符合教育部採認規定之國外大學、獨立學院牙醫
        學系、科畢業…。」已賦予主管機關教育部就國外大學
        、獨立學院牙醫學系、科之學位有查證認定之權限，是
        教育部依上開法條之授權所訂定之國外學歷查證（驗）
        及認定作業要點，絕無原告所稱無法律授權限制人民權
        利而失效之情。而國外學歷查證認定作業要點係於88年
        3月24日正式發布實施，而於92年3月31日及92年11月19
        日修正。原告以該要點早於88年3 月24日廢止，嗣於92
        年11月19日始再頒布，而原告於聘用實習醫師之時無法
        規可循云云，並非屬實。
      (3)實習醫師制度實施要點於69年1 月30日由行政院衛生署
        公布，90年3 月26日修正第3條至第5條。原告稱該要點
        於93年始發布云云，與事實不符。原處分作成於92年11
        月13日，亦無原告所稱溯及既往、違反信賴保護之情。
    3.葉怡伶縱具實習醫師之資格亦不得獨立執行醫療業務：
      按醫師法第28條第1款規定：「未取得合法醫師資格，擅
      自執行醫療業務者，處6個月以上5年以下有期徒刑，得併
      科新臺幣30萬元以上150萬元以下罰金，其所使用之藥械
      沒收之。但合於下列情形之一者，不罰：一、在中央主管
      機關認可之醫療機構，於醫師指導下實習之醫學院、校學
      生或畢業生。…。」又依行政院衛生署84年12月19日衛署
      醫字第84074923號函釋略以：「…國內醫學院牙醫學系畢
      業生，尚未領有牙醫師證書，具有牙醫師資格前，依同法
      第28條規定，仍不得獨立執行醫療業務，應在牙醫師指導
      下為之…」等語，則葉怡伶縱具實習醫師資格，亦限於醫
      師「指導下」，始得為醫療行為，不得單獨執行牙醫師之
      醫療業務，其單獨為林姓等被保險對象執行牙齒治療等業
      務，即有未洽。
    4.葉怡伶係單獨為病患診療，原告並未在旁指導或協助：
      (1)被告所屬高屏分局於92年6月18日至同年7月1日派員訪
        查如附表所示保險對象並提出相片供指認，可知原告確
        實未為渠等診療或檢查，渠等亦未見過原告在旁指導或
        協助，原告卻向被告申報醫療費用。被告2 次實地訪視
        大欣牙醫診所時，原告均須護士或葉怡伶電話聯繫，始
        姍姍來遲的進入診間（因中風導致不便於行），若其係
        在診所內（包含廁所，5 坪內），並無需電話聯繫始出
        現。再者，於92年6 月18日實地訪視大欣牙醫診所時，
        當場發現該所僅葉怡伶於現場為保險對象診治牙齒，經
        過數十分鐘方見原告下樓來到診間，有被告所屬高屏分
        局92年10月17日健保高醫字第0920051769號函所檢附之
        訪查報告為證。
      (2)按行政院衛生署81年5月13日衛署醫字第8105857號函釋
        謂：「按醫療工作之診斷、處方、手術、病歷記載、施
        行麻醉等醫療行為，應由醫師親自執行，其餘醫療工作
        得在醫師『指示』下，由輔助人員為之，但該行為所產
        生之責任應由指示醫師負責，前經本署函釋在案。所稱
        『指示』，固得由醫師視情況自行斟酌指示方式或以醫
        囑為之，惟自應以醫師親自診治病人為要件，方能確定
        病人之治療方針或用藥等。醫師出國，其於出國前既無
        法事先預見有那些病人會於其出國期間前來求診，復不
        能明白求診患者之病情如何？自無法就病人之治療、用
        藥或其他處置等預為『指示』」等語，可知原告離開診
        間時，於離開前既無法事先預見求診患者之病情如何，
        自無法就病人之治療或其他處置等預為「指導」。
      (3)按「洗牙乃醫療行為，屬牙醫師業務範圍，應由牙醫師
        親自執行。」「醫療工作之診斷、處方、手術、病歷記
        載、施行麻醉等醫療行為應由醫師執行。」「有關牙科
        之牙體復形、根管治療、牙周病治療等處置，應由牙醫
        師親自執行。」行政院衛生署分別以75年11月8 日衛署
        醫字第626062號函、84年3 月20日衛署醫字第84012021
        號函及86年3 月20日衛署醫字第86015945號函釋在案；
        又牙結石清除、牙齒填充、拔牙、根管治療等專業且複
        雜之醫療項目，核屬醫師法第28條所稱之醫療業務，應
        由具牙醫師資格之本人「親自執行」，有最高行政法院
        93年度判字第1245號判決、89年度判字第1715號判決可
        資參照。葉怡伶獨自所為牙結石清除、補牙、照X 光、
        抽神經或根管治療等專業且複雜之醫療行為，應由牙醫
        師親自執行。
      (4)原告主張診療病人時，或係由其親自在治療椅旁診斷，
        再指導葉怡伶處理，或係由原告與葉怡伶共同在治療椅
        旁診斷，再由原告指導葉怡伶處理，或係由原告在X 光
        室而葉怡伶在治療椅旁為病人診斷，再由原告指導葉怡
        伶處理，另礙於病人如得知葉怡伶係實習醫師而產生不
        信任之情形時，原告即直接在X 光室旁以手勢指導葉怡
        伶處理，此種情況下，病人並未察覺到原告有從旁指導
        之行為云云，前述由原告「親自」或與葉怡伶「共同」
        診斷之情形，被告所訪查之10名保險對象均表示未見聞
        ，且所稱以「手勢」指導之情形，顯不合常理。按依原
        告所稱為避免病患察覺葉怡伶不具醫師資格，而用手勢
        以隱密之方式指導，則原告顯難以靠近病患，如何診斷
        病患口腔內之情形；又牙科之牙結石清洗、補牙、根管
        治療等專業且複雜之醫療處置，屬醫師法第28條所稱「
        醫療業務」，應由具醫師資格始得為之，豈能以簡單之
        「手勢」指導？況若葉怡伶可以見到原告之手勢，則何
        以受訪之10名保險對象均未見到。甚有部分受訪者表示
        從未見過原告，而表示有見到原告之受訪保險對象或稱
        ：「劉明郎是在後面與人聊天（只能聽到聲音，沒看到
        人），並未在旁協助或指導葉怡伶…劉明郎並未提供任
        何治療意見」，或稱：「劉明郎是在遠遠的自己的桌子
        旁或後面與人聊天…葉怡伶為我治療牙齒時，劉明郎均
        未在旁協助及指導，整個治療過程劉明郎並未提供任何
        治療意見，只是做自己的事情」等語。
      (5)另原告自承其自89年中風偏癱，亦有糖尿病和高血壓，
        很難從事精密之工作等語，且部分受訪保險對象亦表示
        ：「…我始終都沒有由他（指劉明郎）為我治療或檢查
        過，他看起來行動不便，我的治療均是由葉醫師為我處
        理的…」、「另一位男醫師看起來行動不便，應該不能
        再為人治療吧！我也沒有讓他治療過…我均由葉怡伶全
        程為我治療，男醫師並沒有在旁指導過啊…」，可知原
        告不僅無指導之行為，且其有無指導之能力、能否於葉
        怡伶遇有無法處理之狀況時接手處理等旨，誠屬有疑，
        其係全交由未具牙醫師資格之葉怡伶為保險對象診治。
    5.訪查報告係被告所屬高屏分局派員實地訪視原告所製作，
      而業務訪查訪問紀錄係受訪之保險對象在自由意識下陳述
      就醫經過，經被告之訪查人員據實記載後，再經渠等親自
      檢閱以確認登載內容與所述相符後，始由受訪人簽名、蓋
      章，係屬公文書。渠等自由意識下之供詞，係在無其他主
      、客觀因素干擾或存有任何顧慮之情況下所為，自堪採信
      。又行政訴訟法雖已修正，但最高行政法院（89年7月1日
      改制前為行政法院，下同）87年度判字第2778號判決意旨
      ，訪查紀錄係公務人員依法製作之公文書，應推定為真正
      ，仍有其適用。
    6.就原告主張依據兩造合約，請求被告應賠償約80萬元乙節
      ：
      (1)承前，原告確有容留未具醫師資格之人員葉怡伶為保險
        對象診療或處方之事實，且其行為已違反兩造合約、全
        民健康保險醫事服務機構特約及管理辦法第35條第1項
        第4款、第2項及第36條規定，是被告依上開規定終止與
        原告間之行政契約關係1年，應無違誤。
      (2)兩造合約內並無被告違法終止特約時應賠償予原告等相
        關規定，是被告縱違法終止兩造間行政契約關係，原告
        以行政契約關係為請求權基礎，主張被告應賠償80萬元
        ，亦於法未合。
    理  由
一、原告主張：醫師法第4條之1僅規定應先經教育部學歷甄試通
    過，始得參加考試，並無有關實習醫師之規定；迄至行政院
    衛生署90年3月26日、93年9月9日修正發布之實習醫師制度
    實施要點第2點始有明確規範，而醫師法第4條、第4條之1係
    屬牙醫師應考資格之規定，與實習醫師資格無涉，葉怡伶具
    實習醫師資格。原告於92年3月僱用葉怡伶為實習醫師，其
    曾於竹山秀傳醫院牙科實習半年，並畢業於菲律賓瓦拉蒂大
    學牙醫系，該大學於92年間仍符合行政院衛生署有關實習醫
    師之相關規定，故葉怡伶於93年9月9日前之實習醫師資格係
    屬合法，如適用上開行政院衛生署93年公布之實習醫師規範
    ，顯係溯及既往，違反信賴保護原則。教育部88年3月24日
    發布之國外學歷查證認定作業要點，因90年1月1日施行之行
    政程序法第174條之1規定而失效，而該部迄至92年11月19日
    始修正上開要點，該要點非屬法律，亦無授權依據，有違中
    央法規標準法第5條第1項及第2項規定。況現行醫師法第4條
    係於91年1月16日修正發布，被告稱醫師法第4條為上開要點
    之授權依據云云，不合法理。且葉怡伶均在原告指導下為病
    患診療，原告指導葉怡伶之方式包括：門診前指導、門診中
    指導及門診後指導，由原告與葉怡伶聽患者陳述病情、檢查
    ，然後由原告與葉怡伶共同診斷，或由原告以各種方式指導
    葉怡伶治療，因葉怡伶係實習醫師，為免影響病患信任度，
    故原告指導時不能太公開，只能低調進行；且牙疼患者進入
    診所內，多無心細查診所內有何人員，而牙醫診療時，患者
    眼睛及臉部朝向前方牆壁，故其無法見到在後之原告是否為
    診斷指導。又因原告著便服，故患者誤以為原告為病人或無
    關之人。被告之調查人員訪查時僅有1次持公文及出示證件
    ，另2次訪查均無，有違兩造合約第20條第1項規定，原告於
    89年因訟累中風，並患有糖尿及高血壓，求生存已不容易，
    如有違法亦非出於故意，至原告究有無指導能力，應請牙醫
    學者及專家加以確定。被告所屬高屏分局92年10月1日訪查
    報告與事實不符，被告之調查人員僅以照片供患者指認、詢
    問，而稱訪查發現診所僅葉怡伶單獨於現場為保險對象看診
    云云，係屬不實。事實上被告3 次訪查時，原告均在診所，
    並無被告調查人員所稱原告均需電話聯繫始姍姍來遲之情。
    又本診所內僅5 坪左右之空間，其內有2台診療椅、2張長形
    候診椅、2張書桌及1間小洗手間，故診間即候診室，均可證
    明被告調查不實。被告違法之行政處分及終止特約，致原告
    有如下之損失：本件罰鍰157,720 元及終止特約之損失；94
    年7月至同年9月未准開業之損失有3 個月，被告應賠償原告
    醫療費用之損失，一個月以20萬元計算，因其健保1 年看診
    之收入有312 萬元，乘以22%之利潤，再乘以1/4所得，又包
    括高雄縣政府罰款10萬元，共計至少80萬元。據此，依行政
    訴訟法第4條第1項、第8條第1項規定，求為判決如聲明所示
    云云。
二、被告則以：葉怡伶不具我國牙醫師資格，亦不具實習醫師資
    格。葉怡伶雖畢業於菲律賓瓦拉蒂（FATIMA）大學，惟該校
    非為教育部91年8月印行之「菲律賓大專校院參考名冊」所
    列學校，與醫師法第2條及第4條所定「符合教育部採認規定
    之國外大學、獨立學院」不符；另葉怡伶尚未通過教育部辦
    理之國外大學醫學、牙醫學系畢業生學歷甄試，依教育部國
    外學歷查證（驗）及認定作業要點第10點規定，不得認定其
    學歷等同於我國大學醫學院醫（牙）學系畢業生之學歷，而
    具實習醫師之資格。退步言，葉怡伶縱具實習醫師資格，亦
    限於醫師「指導下」，始得為醫療行為，不得單獨執行牙醫
    師之醫療業務，其單獨為林姓等被保險對象執行牙結石清除
    、補牙、照X光、抽神經或根管治療等專業且複雜之醫療行
    為，即有不合。本件經被告派員訪查結果，葉怡伶係單獨為
    病患診療，原告並未在旁指導或協助，且原告確實經常不在
    診所，而原告離開診間時，於離開前既無法事先預見求診患
    者之病情如何，自無法就病人之治療或其他處置等預為「指
    導」，另原告自承其自89年中風偏癱，亦有糖尿病和高血壓
    ，很難從事精密之工作等語，可知原告不僅無指導之行為，
    且其有無指導之能力、能否於葉怡伶遇有無法處理之狀況時
    接手處理等旨，誠屬有疑，其係全交由未具牙醫師資格之葉
    怡伶為保險對象診治。職是，原告確有容留未具醫師資格人
    員葉怡伶為保險對象診療及製作病歷虛報醫療費用計78,860
    元之情事，違反全民健康保險法第72條之規定，原處分關於
    處以該醫療費用2倍罰鍰部分，及系爭核算罰處分書核算2倍
    罰鍰金額為157,720元，並無違誤；被告並依全民健康保險
    醫事服務機構特約及管理辦法第35條第1項第4款、第2項規
    定，及兩造合約第22條規定，自93年1月1日起終止特約（因
    原告申請暫緩執行，經被告以93年1月9日健保醫字第093000
    0097號函同意俟訴願結果辦理，嗣被告另以94年1月10日健
    保醫字第0940000097號函訂自94年3月1日起終止特約），並
    自終止特約之日起1年內，不得申請特約，原告之負責醫師
    於停止特約期間，對保險對象提供之醫療保健服務，不予支
    付，亦無違誤，求為判決駁回原告之訴等語。
三、按全民健康保險法第72條前段規定：「以不正當行為或以虛
    偽之證明、報告、陳述而領取保險給付或申報醫療費用者，
    按其領取之保險給付或醫療費用處以2倍罰鍰；…。」依全
    民健康保險醫事服務機構特約及管理辦法第35條第1項第4款
    、第2項規定：「（第1項）保險醫事服務機構有下列情事之
    一者，應予終止特約：…四、特約醫院及診所容留未具醫師
    資格之人員為保險對象診療或處方者。…（第2項）依前項
    第1款至第9款規定，受終止特約或終止指定者，自終止之日
    起1年內，不得申請特約或指定。」第36條規定：「保險醫
    事服務機構，受停止特約、停止指定或依第35條第1項第1款
    至第9款規定，受終止特約或終止指定者，其負責醫事人員
    或負有行為責任之醫事人員，於停止特約、停止指定期間或
    終止特約、終止指定之日起1年內，對保險對象提供之醫療
    保健服務，不予支付。」兩造合約第22條約定：「乙方有全
    民健康保險醫事服務機構特約及管理辦法第33條、第34條及
    第35條所列情事之一者，甲方應分別予以扣減醫療費用、停
    止特約或終止特約。」
四、原告擔任負責醫師之代號0000000000之大欣牙醫診所與被告
    訂有兩造合約，有效期間自92年2月12日起至94年2月13日止
    。被告所屬高屏分局於92年6 月18日至同年7月1日派員訪查
    保險對象及原告，發現原告有容留未具醫師資格人員葉怡伶
    為林姓等保險對象執行醫療業務等之違規情事，被告乃以該
    診所違反全民健康保險法第72條、全民健康保險醫事服務機
    構特約及管理辦法第35條第1項第4款、第2項、第36條及兩
    造合約第22條規定，以原處分處以該醫療費用2 倍罰鍰（嗣
    被告以系爭核算罰鍰函核算罰鍰金額為157,720 元，虛報醫
    療費用情形及明細詳如附表所示），及自93年1月1日起終止
    特約（因原告申請暫緩執行，經被告以93年1月9日健保醫字
    第0930000097號函同意俟訴願結果辦理，嗣被告另以94 年1
    月10日健保醫字第0940000097號函訂自94年3月1日起終止特
    約），並自終止特約之日起1 年內，不得申請特約，原告之
    負責醫師於停止特約期間，對保險對象提供之醫療保健服務
    ，不予支付。原告不服，向被告申請複核，經被告重行審核
    ，以93年2月2日健保醫字第0930059311號函仍維持原處分；
    原告不服，向全民健康保險爭議審議委員會申請審議，經該
    會以93年8月16日（93）權字第13311號審定書駁回。前揭事
    實為兩造所不爭，並有兩造合約、保險對象之病歷表、保險
    對象之業務訪問訪查紀錄共10份、指認照片影本、被告所屬
    高屏分局92年10月17日健保高醫字第0920051769號函暨所附
    訪查報告、原處分、系爭核算罰鍰函、複核申請書、暫緩執
    行申請書、複核處分被告93年1月9日健保醫字第0930000097
    號函、全民健康保險爭議審議申請書、審定書及被告94年1
    月10日健保醫字第0940000097號函附卷可稽，為可確認之事
    實。
五、關於訴之聲明第1項：「訴願決定、爭議審定、原處分關於
    罰鍰部分及系爭核算罰處分書均撤銷。」部分：
  (一)全民健康保險法第6條第1項規定：「本保險由主管機關設中
    央健康保險局為保險人，辦理保險業務。」同法第72條規定
    ：「以不正當行為或以虛偽之證明、報告、陳述而領取保險
    給付或申報醫療費用者，按其領取之保險給付或醫療費用處
    以2 倍罰鍰；其涉及刑責者，移送司法機關辦理。保險醫事
    服務機構因此領取之醫療費用，得在其申報應領費用內扣除
    。」同法第77條規定：「本法所定之罰鍰，由保險人處罰之
    。」
  (二)按「行政處分之內容應明確，苟其內容有欠明確，於法自有
    未合。次按『以不正當行為或以虛偽之證明、報告、陳述而
    領取保險給付或申報醫療費用者，按其領取之保險給付或醫
    療費用處以2 倍罰鍰。』全民健康保險法第72條前段定有明
    文。則主管機關於發現有以不正當行為或以虛偽之證明、報
    告、陳述而領取保險給付或申報醫療費用者，依前開規定對
    該行為人科處罰鍰時，應先就其所領取保險給付或申報醫療
    費用之金額為明確之認定，再對行為人按該金額科處2 倍之
    罰鍰。苟行為人所領取保險給付或申報醫療費用之金額未經
    明確認定，於科處罰鍰之處分時，僅概括以『領取保險給付
    或申報醫療費用2 倍』作為罰鍰之數額，尚難認該罰鍰處分
    之內容業已明確。」最高行政法院92年度判字第1291號著有
    判決可資參照。是撤銷訴訟之提起於程序上除應具備行政訴
    訟法第107 條各款之要件外，為撤銷標的之行政處分須為客
    觀明確始為適法。觀諸原核定明載：「副本抄送本局高屏分
    局…，請依本保險相關規定核算罰鍰金額另案通知該診所醫
    師繳納」等語，嗣被告以系爭核算罰鍰處分書，核算2 倍罰
    鍰金額為157,720 元，原核定之罰鍰金額因被告作成系爭核
    算罰鍰處分書而得以明確。因原告對於原核定申請複核，經
    被告以原處分維持原核定，是原處分之內容（包括罰鍰金額
    ）應屬明確。
  (三)原告雖主張：實習醫師葉怡伶為菲律賓瓦拉蒂大學牙醫系畢
    業，該大學於92年間，仍合於衛生署有關實習醫師之相關規
    定，其於斯時具有合法之實習醫師資格，且其通過美國國家
    牙醫考試；國外學歷查證認定作業要點於早於88年3 月24日
    廢止，嗣於92年11月19日始再頒布，而原告於聘用實習醫師
    之時無法規可循；原處分採認93年始發布之實習醫師制度實
    施要點，顯係溯及既往，違反信賴保護原則云云，及提出證
    明書、葉怡伶通過美國國家牙醫考試證明影本附卷。惟按我
    國合格醫師必須具備之要件為：(1)中華民國人民經考試院醫
    師考試及格，領有醫師考試及格證書者；(2)領有中央衛生主
    管機關核發之醫師證書者。查葉怡伶並未取得我國牙醫師證
    書，不具我國牙醫師資格，此為兩造所不爭，茲有爭執者，
    在於葉怡伶是否具實習醫師資格？
    1.按醫師法第4條規定：「公立或立案之私立大學、獨立學
      院或符合教育部採認規定之國外大學、獨立學院牙醫學系
      、科畢業，並經實習期滿成績及格，領有畢業證書者，得
      應牙醫師考試。」（行為時及原處分作成時）實習醫師制
      度實施要點第2條規定：「本要點所稱之實習醫師，係指
      曾在公立或已立案之私立專科以上學校修習醫學、中醫學
      、牙醫學之科系已畢業學生而依志願繼續從事實習者。」
      〔現行（93年9月9日修正公布）實習醫師制度實施要點第
      2點規定：「本要點所稱之實習醫師，係指公立或立案之
      私立大學、獨立學院或符合教育部採認之國外大學、獨立
      學院醫學系、中醫學系、牙醫學系畢業，並經實習期滿成
      績及格，領有畢業證書，繼續從事實習者。」〕（行為時
      及原處分作成時）國外學歷查證認定作業要點第10點規定
      ：「國外〔除美國、日本、加拿大、歐洲、南非、澳洲、
      紐西蘭、新加坡及香港等九大地區或通過美國醫學系畢業
      生教育委員會（Educational Commission for foreign M
      edical Graduates）辦理之美國醫師執照考試（United S
      tates Medical Licensing Examination）（USMLE）及外
      國醫學系畢業生醫學科學考試（Foreign Medical Gradua
      te Examination in the Medical Sciences）（FMGEMS）
      之第一階段基礎醫學及第二階段臨床醫學考試及通過美國
      牙醫師學會（The American Dental Association）之國
      家牙醫師考試聯合委員會（Joint Commission on Nation
      al Dental Examination）辦 理之第一、二階段考試者外
      〕各大學醫學系、牙醫學系畢業生學歷，均須通過本部辦
      理之『國外大學醫學、牙醫學系畢業生學歷甄試』，經甄
      試合格者，始認定其學歷。」
    2.上開醫師法第4 條規定賦予主管機關教育部就國外大學、
      獨立學院牙醫學系、科之學位有查證認定之權限，教育部
      所訂定之國外學歷查證認定作業要點，係就畢業於國外大
      學、獨立學院系、科之學位查證認定所為技術性、細節性
      之規定，該要點第10點規定經核並未逾越母法或增加母法
      所無之限制。而國外學歷查證認定作業要點係於88年3 月
      24日正式公布實施，於92年3 月31日及92年11月19日修正
      ，嗣於94年7月6日修正發布名稱變更為國外學歷查證（驗
      ）及認定作業要點。原告於系爭行為期間自可依據該要點
      判斷葉怡伶未具備實習醫師資格，不應予以聘用。原告主
      張：國外學歷查證認定作業要點於早於88年3 月24日廢止
      ，嗣於92年11月19日始再發布，而原告於聘用實習醫師之
      時無法規可循云云，並非屬實，要非可採。又實習醫師制
      度實施要點於69年1 月30日由行政院衛生署發布施行，90
      年3 月26日修正，其發布施行均在本件系爭行為前，原告
      主張：實習醫師制度實施要點於93年始發布云云，亦與事
      實不符，原核定作成於92年11月13日，原處分作成於93年
      2月2日，亦無原告主張溯及既往、違反信賴保護之情事。
    3.原告固主張：葉怡伶畢業於菲律賓瓦拉蒂（FATIMA）大學
      牙醫系云云，惟未提出畢業證書，僅提出瓦拉蒂醫學基金
      會─菲律賓私立高等教育機構出具之一紙證明書（CERTIF
      ICATION）， 記載葉怡伶畢業於瓦拉蒂醫學基金會─菲律
      賓私立高等教育機構，取得牙醫學位等語，該證明書與原
      告上開主張尚有出入。且查該校非為教育部91年8 月印行
      之「菲律賓大專校院參考名冊」所列學校，與醫師法第4
      條所定「符合教育部採認規定之國外大學、獨立學院」不
      符，且葉怡伶尚未通過教育部辦理之國外大學醫學、牙醫
      學系畢業生學歷甄試，亦不合（行為時及原處分作成時）
      教育部國外學歷查證認定作業要點第10點規定，即不得認
      定其學歷等同於我國大學醫學院醫（牙）學系畢業生之學
      歷，而具實習醫師之資格。至於葉怡伶是否通過美國國家
      考試，則與本件無涉。
  (四)依醫師法第28條第1 款規定：「未取得合法醫師資格，擅自
    執行醫療業務者，處6 個月以上5 年以下有期徒刑，得併科
    新臺幣30萬元以上150 萬元以下罰金，其所使用之藥械沒收
    之。但合於下列情形之一者，不罰：一、在中央主管機關認
    可之醫療機構，於醫師指導下實習之醫學院、校學生或畢業
    生。…。」準此，醫學院、校學生或畢業生，於尚未領有牙
    醫師證書、具有牙醫師資格前，不得獨立執行醫療業務，須
    在醫師指導下始得為醫療行為。職是，本件退步言，葉怡伶
    縱具實習醫師之資格亦不得獨立執行醫療業務，須限於醫師
    指導下，始得為醫療行為，不得單獨執行牙醫師之醫療業務
    。
  (五)原告雖主張：葉怡伶係在原告指導下為病患診療，即92年6
    月18日健保局人員第1 次來訪，原告則在洗手間，非如調查
    人員所稱，原告均需電話聯繫始珊珊來遲；92年7月1日及92
    年7月4日被告之人員再次光臨，原告在診所內、實習醫師於
    上讀書；牙疼之病人進入診所內，多屬疼痛不堪，無法細查
    診所內有何人員，故病人無法見聞原告是否在場；調查人員
    僅以照片供病人指認，並問：給男的或女的看？哪天去的？
    有無看到原告？顯有誤判之虞；原告之診所僅5 坪大左右，
    其內有2治療椅、2長形靠牆候診椅、2書桌、1洗手間，是本
    人之診所即診間云云。惟查：
    1.經被告所屬高屏分局於92年6月18日至同年7月1日派員訪
      查林妙紅、黃龍斌、王太宏、顏家敏、謝佩樺、林旻錦、
      陳武璋、林金福、周禮梅、吳勝造等10位保險對象，並提
      出相片供指認，及調取門診病歷紀錄，結果分述如下：
      (1)林妙紅保險對象陳稱就診1次，由葉怡伶單獨診療牙齦
        腫脹及出血、牙周病、清除牙結石、補牙，未曾由原告
        診療或檢查，亦未見過原告在旁協助或指導，原告卻向
        被告申報2,280元。
      (2)黃龍斌保險對象陳稱就診2 次，1 次治療上門牙及洗牙
        、1 次照X 光及拔牙，均由葉怡伶單獨診療，未曾由原
        告診療或檢查，亦未見過原告在旁協助或指導，原告卻
        向被告申報3,560 元（2,280+280）。
      (3)王太宏保險對象陳稱就診多次，治療牙齦腫脹及出血、
        牙周病、牙髓炎、蛀牙，及補牙，均由葉怡伶單獨診療
        ，未曾由原告診療或檢查，亦未見過原告在旁協助或指
        導，原告卻向被告申報 8,780 元（1,780+1,580+580+2
        30+230+4,380）。
      (4)顏家敏保險對象陳稱就診多次，治療牙齦腫脹及出血、
        牙周病、清除牙結石、補牙，均由葉怡伶單獨診療，未
        曾由原告診療或檢查，亦未見過原告在旁協助或指導，
        原告卻向被告申報12,880元（2,780+3,580+2,180+1,58
        0+780+980）。
      (5)謝佩樺保險對象陳稱就診多次，治療牙齦腫脹及出血、
        牙周病、清除牙結石、補牙，均由葉怡伶單獨診療，未
        曾由原告診療或檢查，亦未見過原告在旁協助或指導，
        原告卻向被告申報10,570元（780+580+1,230+1,180+1,
        230+980+230+980+3,380）。
      (6)林旻錦保險對象陳稱就診3次，治療牙齦腫脹及出血、
        牙周病、清除牙結石、補牙，均由葉怡伶單獨診療，未
        曾由原告診療或檢查，亦未見過原告在旁協助或指導，
        原告卻向被告申報7,140元（2,380+2,380 +2,380）。
      (7)陳武璋保險對象陳稱就診4次，治療牙齦腫脹及出血、
        牙周病、清除牙結石、補牙，均由葉怡伶單獨診療，未
        曾由原告診療或檢查，亦未見過原告在旁協助或指導，
        原告卻向被告申報7,920元（780+1,980+2,380+2780）
        。
      (8)林金福保險對象陳稱就診3次，治療牙齦腫脹及出血、
        牙周病、清除牙結石、補牙、洗牙及裝置牙套，均由葉
        怡伶單獨診療，未曾由原告診療或檢查，亦未見過原告
        在旁協助或指導，原告卻向被告申報7,880元（1,830+1
        ,180+1,180+1,180+2,280＋230）。
      (9)周禮梅保險對象陳稱就診多次，治療牙齦腫脹及出血、
        牙周病、清除牙結石、補牙，均由葉怡伶單獨診療，未
        曾由原告診療或檢查，亦未見過原告在旁協助或指導，
        原告卻向被告申報5,950元（780+2,230+2,180+760）。
      (10)吳勝造保險對象表示就診5次，治療牙齦腫脹及出血、
        牙周病、清除牙結石、補牙，均由葉怡伶單獨診療，未
        曾由原告診療或檢查，亦未見過原告在旁協助或指導，
        原告卻向被告申報11,900元（780+1,380+3,330+4,280+
        2,130）。
    2.被告2次實地訪視大欣牙醫診所時，原告均須護士或葉怡
      伶電話聯繫，始姍姍來遲進入診間（因中風導致不便於行
      ），若其係在診所內（包含廁所，5坪內），並無需電話
      聯繫始出現。再者，被告於92年6 月18日實地訪視大欣牙
      醫診所時，當場發現該所僅葉怡伶於現場為保險對象診治
      牙齒，經過數十分鐘方見原告下樓來到診間，有被告所屬
      高屏分局92年10月17日健保高醫字第0920051769號函所檢
      附之訪查報告可稽，足認原告主張親自診斷指導葉怡伶治
      療云云，亦非實情。
    3.又牙醫診所病患縱使為牙痛所苦，仍有識別能力足以分辨
      診療醫師之性別及診療時有無他人在旁指導。而原告即使
      於診所內（5 坪大小），但受訪之上開10名保險對象多陳
      稱係由葉怡伶單獨為渠等施行牙結石清除、補牙、照X 光
      、牙周病治療等醫療行為，未見原告在旁指導或協助、亦
      未見原告參與治療或從旁協助，部分受訪者更表示從未見
      過原告，且上開10名受訪者就診次數合計高達46次，渠等
      所述情形，應足以反映原告擔任負責醫師之大欣牙醫診所
      之平日狀況。至原告主張：被告所屬高屏分局之訪查調查
      人員僅以照片供患者指認、詢問，結果以訪查發現診所僅
      葉怡伶單獨於現場為保險對象看診，該等訪查報告係屬不
      實云云。惟按「該局訪問紀錄…此項紀錄係由公務人員依
      法制作之公文書，其內容復經受訪人蓋章承認屬實，則依
      行政訴訟法第33條準用民事訴訟法第355條第1項之規定（
      現行之行政訴訟法第176條規定準用民事訴訟法第355條第
      1項之規定），應推定其為真正。」最高行政法院87年度
      判字第2778號判決要旨參照。上開訪查報告係被告所屬高
      屏分局派員實地訪視原告所製作，而業務訪查訪問紀錄係
      受訪之保險對象在自由意識下陳述就醫經過，經被告之訪
      查人員據實記載後，再經渠等親自檢閱以確認登載內容與
      所述相符後，始由受訪人簽名、蓋章，係屬公文書；渠等
      自由意識下之供詞，係在無其他主、客觀因素干擾或存有
      任何顧慮之情況下所為，應推定為真正。
  (六)原告復主張：有關「指導」之意並不限於指導醫師之耳目所
    及，除言語外，當然亦可以動作表現之，縱使原告偶有離開
    診間，實習醫師所為之醫療行為，並未因而違法；且所謂指
    導，包含門診前指導、門診中指導及門診後指導云云。惟按
    牙結石清除、牙齒填充、拔牙、根管治療等專業且複雜之醫
    療項目，核屬醫師法第28條所稱之醫療業務，應由具牙醫師
    資格之本人「親自執行」，此有最高行政法院93年度判字第
    1245號判決、89年度判字第1715號判決可資參照。行政院衛
    生署81年5月13日衛署醫字第8105857號函釋謂：「按醫療工
    作之診斷、處方、手術、病歷記載、施行麻醉等醫療行為，
    應由醫師親自執行，其餘醫療工作得在醫師『指示』下，由
    輔助人員為之，但該行為所產生之責任應由指示醫師負責，
    前經本署函釋在案。所稱『指示』，固得由醫師視情況自行
    斟酌指示方式或以醫囑為之，惟自應以醫師親自診治病人為
    要件，方能確定病人之治療方針或用藥等。醫師出國，其於
    出國前既無法事先預見有那些病人會於其出國期間前來求診
    ，復不能明白求診患者之病情如何？自無法就病人之治療、
    用藥或其他處置等預為『指示』」。及「洗牙乃醫療行為，
    屬牙醫師業務範圍，應由牙醫師親自執行。」「醫療工作之
    診斷、處方、手術、病歷記載、施行麻醉等醫療行為應由醫
    師執行。」「有關牙科之牙體復形、根管治療、牙周病治療
    等處置，應由牙醫師親自執行。」行政院衛生署分別以75年
    11月8日衛署醫字第626062號函、84年3月20日衛署醫字第84
    012021號函及86年3 月20日衛署醫字第86015945號函為函釋
    在案。上開函釋係醫師法規定之中央主管機關行政院衛生署
    ，於法定職權範圍內，就醫療行為之定義及範疇，所為解釋
    性之釋示，乃在闡明法規之原意，經核符合醫師法規定之意
    旨，於法無違。查本件原告於離開診間時，其離開前既無法
    事先預見求診患者之病情如何，自無法就病人之治療或其他
    處置等預為「指導」；葉怡伶獨自所為牙結石清除、補牙、
    拔牙、牙周病治療等專業且複雜之醫療行為，應由牙醫師親
    自執行，葉怡伶單獨執行此類治療業務，於法即有未合。
  (七)原告又主張：診療病人時，或係由其親自在治療椅旁診斷，
    再指導葉怡伶處理，或係由原告與葉怡伶共同在治療椅旁診
    斷，再由原告指導葉怡伶處理，或係由原告在X光室而葉怡
    伶在治療椅旁為病人診斷，再由原告指導葉怡伶處理，另礙
    於病人如得知葉怡伶係實習醫師而產生不信任之情形時，原
    告即直接在X 光室旁以手勢指導葉怡伶處理，此種情況下，
    病人並未察覺到原告有從旁指導之行為云云。然經被告所訪
    查之上開10名保險對象均陳稱未見聞由原告「親自」或與葉
    怡伶「共同」診斷之情形，已如前述。且原告所謂以「手勢
    」指導之情形，顯不合常理。蓋依原告主張為避免病患察覺
    葉怡伶不具醫師資格，而用手勢以隱密之方式指導，則原告
    顯難以靠近病患，如何診斷病患口腔內之情形；又牙科之牙
    結石清洗、補牙、牙周病治療等專業且複雜之醫療處置，屬
    醫師法第28條所稱「醫療業務」，應由具醫師資格始得為之
    ，豈能以隱密簡單之「手勢」指導？況若葉怡伶可以見到原
    告之手勢，則何以受訪之10名保險對象均未見到。甚有部分
    受訪者表示從未見過原告，而表示有見到原告之受訪保險對
    象或稱：「劉明郎是在後面與人聊天（只能聽到聲音，沒看
    到人），並未在旁協助或指導葉怡伶…劉明郎並未提供任何
    治療意見」（參見顏家敏保險對象之訪查紀錄）、或稱：「
    劉明郎是在遠遠的自己的桌子旁或後面與人聊天…葉怡伶為
    我治療牙齒時，劉明郎均未在旁協助及指導，整個治療過程
    劉明郎並未提供任何治療意見，只是做自己的事情」等語（
    參見謝佩樺保險對象之訪查紀錄）。可見縱有部分受訪保險
    對象知曉原告在診間之聽聞範圍可及處，但原告未有在旁協
    助及指導之行為，或有提供任何治療意見之情事，而任由未
    具牙醫師資格之葉怡伶獨自為前述牙結石清除、補牙、拔牙
    、牙周病治療等專業且複雜之醫療行為。
  (八)再者，原告自承其自89年中風偏癱，亦有糖尿病和高血壓，
    很難從事精密之工作等語（參見行政訴訟狀第2 頁），且部
    分受訪保險對象亦陳稱：「…我始終都沒有由他（指劉明郎
    ）為我治療或檢查過，他看起來行動不便，我的治療均是由
    葉醫師為我處理的…」（參見林旻錦保險對象之訪查紀錄）
    、「另一位男醫師看起來行動不便，應該不能再為人治療吧
    ！我也沒有讓他治療過…我均由葉怡伶全程為我治療，男醫
    師並沒有在旁指導過啊…」（參見吳勝造保險對象訪查紀錄
    ），可知原告不僅無指導之行為，且其有無指導之能力、能
    否於葉怡伶遇有無法處理之狀況時接手處理，誠屬有疑，其
    係全交由未具牙醫師資格之葉怡伶為保險對象診治。
  (九)綜上，原告上述主張，均無可採。足見原告確有容留未具醫
    師資格人員葉怡伶為保險對象診療及製作病歷虛報醫療費用
    計78,860元（如附表所示）之情事，違反全民健康保險法第
    72條之規定，原處分關於處以該醫療費用2 倍罰鍰部分，及
    系爭核算罰鍰處分書核算2倍罰鍰金額為157,720元，認事用
    法，並無違誤，爭議審定及訴願決定遞予維持，亦無不合，
    均應予維持，原告仍執前詞，訴請撤銷，為無理由，應予駁
    回。
六、關於訴之聲明第2項：「應命被告賠償原告損失之醫療費用
    80萬元。」部分：
  (一)原告主張：被告應賠償原告本件罰鍰157,720 元及終止特約
    之損失；94年7月至同年9月（應係94年7 月10日至同年10月
    9日）未准開業之損失有3個月，被告應賠償原告醫療費用之
    損失，一個月以20萬元計算，因其健保1年看診之收入有312
    萬元，乘以22%之利潤，再乘以1/4所得，又包括高雄縣政府
    罰款10萬元，至少有80萬元損失云云。
  (二)本件原告確有容留未具醫師資格人員葉怡伶為保險對象診療
    及製作病歷虛報醫療費用計78,860元（如附表所示）之情事
    ，已如前述，被告乃依全民健康保險醫事服務機構特約及管
    理辦法第35條第1項第4款、第2項規定，及兩造合約第22 條
    規定，自93年1月1日起終止特約（因原告申請暫緩執行，經
    被告以93年1月9日健保醫字第0930000097號函同意俟訴願結
    果辦理，嗣被告另以94年1 月10日健保醫字第0940000097號
    函訂自94年3月1日起終止特約），並自終止特約之日起1年
    內，不得申請特約，原告之負責醫師於停止特約期間，對保
    險對象提供之醫療保健服務，不予支付，洵屬有據。從而，
    原告向被告請求被告賠償原處分之罰鍰157,720 元及原告終
    止特約之醫療費用損失部分，自失所附麗，不應准許。至原
    告提出卷附高雄縣政府以94年7月8日府衛醫字第0940129622
    號函，主張該函依醫師法第28條之4第3款處以原告罰鍰10萬
    元，併處停業3 個月（94年7月10日至同年10月9日）不准開
    、執業醫療費用之損失，一個月以20萬元計算，因其健保1
    年看診之收入有312 萬元，乘以22%之利潤，再乘以1/4所得
    云云，惟高雄縣政府94年7月8日府衛醫字第0940129622號函
    並非被告所作之行政處分，縱原告認因該函受有損失，亦與
    被告無關，其向被告請求，此部分亦無理由，不應准許。
七、綜上所述，原告之訴為無理由，應予駁回。
八、本件法律關係及事實已臻明確，原告聲請傳訊證人葉怡伶及
    保險對象林妙紅等人，核無必要；兩造其餘攻擊防禦方法，
    核與前開論斷結果無礙，爰不逐一論究，併此敘明。
據上論結，本件原告之訴為無理由，爰依行政訴訟法第98條第3
項前段，判決如主文。
中    華    民    國    95    年     3    月    1     日
                        第一庭審判長法  官  王立杰
                                    法  官  黃本仁
                                    法  官  胡方新
上為正本係照原本作成。
如不服本判決，應於送達後20日內，向本院提出上訴狀並表明上
訴理由，如於本判決宣示後送達前提起上訴者，應於判決送達後
20日內補提上訴理由書（須按他造人數附繕本）。
中    華    民    國    95    年     3    月    1     日
                                    書記官  陳幸潔


司法院資訊處製作；財團法人民間司法改革基金會備份。
